【裁判字號】    88,上訴,1416
【裁判日期】    890131
【裁判案由】    偽造有價證券等
【裁判全文】
臺灣高等法院臺中分院刑事判決                  八十八年度上訴字第一四一六號
    上  訴  人  臺灣苗栗地方法院檢察署檢察官
    被      告  己○○
    指定辯護人  本院公設辯護人  戊○○
右上訴人因被告偽造有價證券案件，不服台灣苗栗地方法院八十八年度訴字第六五號
，中華民國八十八年五月二十五日第一審判決（起訴案號：台灣苗栗地方法院檢察署
八十七年度偵字第三五五一號），提起上訴，本院判決如左：
    主      文
上訴駁回。
    理      由
一、本案經本院審理結果，認第一審判決認事用法均無不當，應予維持，並引用第一
    審判決書記載之證據及理由（如附件）。
二、上訴意旨略以：
(一)被告辯稱：伊簽發本票之前有經丁○○同意授權乙節。經查被告所辯該本票是其
    到丁○○家，由丁○○拿出一張空白本票，其當場填寫後，與丁○○一同出門等
    語，核與丁○○在庭所陳僅同意而已，不知被告本票何來，應是被告自己買的等
    情不合，況被告於審理中仍狡辯是在丁○○家簽發本票，簽完後有拿給丁○○看
    ，丁○○為趕火車，只看了金額云云，而丁○○則配合偽證稱：「因為很熟，所
    以被告簽好了，我沒有看」、「當時我沒注意看也不知道她寫錯了 (名字)」等
    語，二者所述情節亦有出入，且被告所辯若果為真，則當日丁○○既需趕火車北
    上，被告又臨時前去借票，丁○○乃自家中取一空白本票交予被告當場填寫，如
    此特殊情形，丁○○豈會忘記本票何來？竟於檢察官訊問時，慌稱應係被告自己
    買的，其證詞自無可信。再參被告既稱本票簽完名後有拿給丁○○看，則被告如
    何能知丁○○只看金額，未看其他事項？而丁○○若果真看過本票，豈會連自己
    之名字被寫錯毫無所覺？衡諸常情，足徵被告係事後與證人串供，事前應未經丁○○同意。末參被害人壬○○在庭一再陳稱：證人丁○○有告訴伊未曾同意被告
    簽發該票，以及丁○○既同意被告簽票，又否認自己應負擔債務等節，綜審之，
    足徵被告所辯尚非可採，被告有偽造本票之犯行應堪認定。
(二)被害人壬○○於偵查中指述被告一直以銀行貸款下來為由，設詞借款，且被告親
    自立具之借據上亦載明「竹企貸款領出急還為準」之字樣，雖偵查中對借款之數
    額或有誤認，然被害人壬○○確有出借款項無疑，則壬○○於審理中雖只陳述被
    告借款時是說有急用之語，惟被告告貸時非不能同時以竹企領出即還，以及急用
    為詐詞向壬○○借款，況被告亦未證明有何急用？原審逕認被告未施用詐術，恐
    有速斷之嫌。
(三)被害人辛○○指訴曾向銀行查詢被告所交付之支票印章不符，偵查中屢次函查銀
    行亦查無該支票帳戶，雖被告之前夫黃德財到庭證述該支票是所收之貨款，惟竟
    無法交待自何處收取該票，證詞模糊不清，難謂無迴護被告之可能。原審就本張
    支票之來源並未詳查，遽認被告無以假票換真票之詐欺犯行，恐有疏縱之虞。末
    參告訴人請求檢察官上訴，亦具狀指陳於原審提出諸項證據方法請求調查，原審
    均未採納，尚未窮盡調查能事即輕信被告所辯，實有略於被害人權益之保護。
三、經查：
(一)告訴人壬○○於本院調查中雖聲請再度傳訊丁○○，惟丁○○迭經本院傳拘未著
    ，此有本院之送達證書及拘票報告書在卷可憑，本院雖無從傳訊丁○○，惟據丁○○於偵查及原審中所為之供述，均明確證稱：確有同意被告以伊名義簽發本票
    向壬○○借款（見偵查卷第六十六頁正面，第三十七頁背面），雖丁○○與被告
    就細節之供述略有不同，然人之記憶係隨時間之過往而日益消減，被告簽發丁○○之本票向壬○○借貸係八十五年九月二十六日，而公訴人係於八十七年十二月
    九日始就上述事項訊問被告及丁○○，相隔已二年餘，二人就細節部分難免有所
    誤記，是不能因二人就細節之供述不一，即認定有莊財之證詞有何偏頗之虞。
(二)又被告雖曾於八十五年七月九日雖立借據載明「茲向壬○○君借得新台幣五十二
    萬元整，言明八十五年十二月三十日前歸還，茲本人己○○在竹企貸款領出急還
    為準」。惟壬○○於偵查中係指稱：「八十五年七月九日己○○向我借五十二萬
    元，她說十二月三十日前銀行貸款出來會還我，後來己○○說銀行貸款不准，但
    事實上她已貸到錢了．．．．」（見偵查卷第二十二頁背面），而於原審中又稱
    ：「（被告供稱因為向壬○○陸續借款才累積至五十二萬元，而非一次借款，也
    不是用那個理由即以竹企貸款出來急還後，原審法院問壬○○是否如此？）是，
    那天是她急用錢向我借三十二萬元，但因之前有二張票未兌現，所以一併簽發該
    五十二萬元之借據（見原審卷第十五頁背面），告訴人壬○○就借款數額前後所
    供顯有不同，且亦自承被告並非用「在竹企貸款領出急還」為由，參以被告於偵
    查中又自承：「是為了朋友道義才借錢予被告」（見偵卷第三十頁背面）及證人
    新竹商業銀行之職員乙○○於本院調查中證稱：「八十五年間被告確有拿不動產
    資料至竹企大埔分行辦理貸款．．．．因審核發現有問題就退還給她」等語觀之
    ，被告應未以竹企貸款為由詐騙壬○○。
(三)又辛○○所持有華信商業銀行高雄分行，票號Ａ0000000號，面額八萬八
    千五百元，發票日八十六年九月十日之支票一紙，確係被告之夫黃德財所交付等
    情，原審判決已論述甚詳，而該支票帳戶係陳俊發於八十四年七月二十六日至華
    信商業銀行高雄分行所開立，八十六年九月十九日始遭拒絕往來等情，亦有華信
    傷業銀行高雄分行八十八年十月八日 (八八）高作字第○○一二號函在卷可憑，
    該張支票並非如公訴人所言係假票，是公訴人認被告涉有以假票換真票之詐欺犯
    行，恐有誤認之虞。
(四)況被告與告訴人辛○○、壬○○早已有金錢之往來 (詳如原審判決書），另參與
    證人庚○○於本院調查中證稱：「認識他們（指被告、壬○○、辛○○）已有七
    年以上，後來我開茶行，他們常來我茶行，常有票錢之往來」（見本院卷第七十
    五頁正面），及另一告訴人丙○○（原與壬○○、辛○○一同告訴被告詐欺，後
    於偵查中表示不欲告訴）於偵查中供稱：「我不告了，我覺得事債務糾紛．．．
    」等語觀之，益徵被告並無詐欺之犯行。
(五)綜上論述，原審以無積極證據足以證明被告有偽造有價證券及詐欺之犯行，因而
    諭知被告無罪之判決，經核原判決並無違誤，公訴人仍執前詞指摘原判決不當，
    為無理由，應予駁回。
四、據上論斷，應依刑事訴訟法第三百七十三條、第三百六十八條，判決如主文。
本案經檢察官甲○○到庭執行職務。
中      華      民      國     八十九     年      一      月   三十一   日
                                   臺灣高等法院臺中分院刑事第十庭
                                         審判長法  官  黃  永  泉
                                               法  官  蕭  廣  政
                                               法  官  蔡  名  曜
右正本證明與原本無異。
如不服本判決應於收受送達後十日內向本院提出上訴書狀，其未述上訴之理由者並
得於提起上訴後十日內向本院補提理由書（均須按他造當事人之人數附繕本）。
                            書記官  陳  信  和
中      華      民      國     八十九     年      二      月     一     日
                                                                        Ｖ
台灣苗栗地方法院刑事判決                            八十八年度訴字第六五號
    公  訴  人  臺灣苗栗地方法院檢察署檢察官
    被      告  己○○  女五十二歲（民國○○○年○月○○日生）
                        住苗栗縣苗栗市○○路六十六之四號
                        身分證統一編號：Ｊ二九九四八三號
    指定辯護人  本院公設辯護人  蔡文亮
右列被告因偽造有價證券案件，經檢察官提起公訴（八十七年度偵字第三五五一號）
，本院判決如左：
    主  文
己○○無罪。
    理  由
一、公訴意旨略以：被告己○○基於意圖為自己不法所有之概括犯意，於民國八十五
    年七月九日以銀行貸款撥下後立即償還之詐詞，向告訴人壬○○借款，使其陷於
    錯誤，而於苗栗縣苗栗市○○路交付新台幣（下同）五十二萬元，又於同年十一
    月二十六日（應係九月二十六日之誤）在苗栗縣苗栗市○○街三一巷七號丁○○
    住處，偽造發票人為丁○○（偽填署押時誤寫成「莊有財」），發票日期八十五
    年九月二十六日，到期日十一月二十六日，面額十萬元之本票一張，並持向壬○○借款，使壬○○再陷於錯誤而交付十萬元，足生損害於丁○○。復於八十六年
    七月間，明知華信商業銀行高雄分行，票號Ａ0000000號，面額八萬八千
    五百元，八十六年九月十日到期（應係發票日之誤）之支票一紙來源不明，竟持
    向辛○○調取現金，詐稱該票是其夫黃德財收取運費所得之客票，致辛○○陷於
    錯誤而於苗栗縣苗栗市○○里○○街四十號住處前，交付借款八萬八千五百元。
    嗣己○○於借款到期後拒不清償，所交付之支票經提示後又因印章不符而遭退票
    ，至此壬○○及辛○○始知受騙，因認被告涉犯刑法第二百零一條第一項偽造有
    價證券及同法第三百三十九條第一項詐欺罪嫌云云。
二、按犯罪事實應依證據認定之，無證據不得推定其犯罪事實，又不能證明被告犯罪
    者，應諭知無罪之判決，此分別為刑事訴訟法第一百五十四條、第三百零一條第
    一項定有明文。又告訴人之告訴，係以使被告受刑事訴追為目的，是其陳述是否
    與事實相符，仍應調查其他證據以資審認。再者，刑法上所謂偽造有價證券，以
    無權簽發之人冒用他人名義簽發為要件，若行為人基於本人之授權，或其他原因
    有權簽發者，則與無權之偽造行為不同。又刑法第三百三十九條第一項詐欺罪之
    成立，以意圖為自己或第三人不法之所有，以詐術使人將本人或第三人之物交付
    為要件，所謂以詐術使人交付，必須被詐欺人因其詐術而陷於錯誤，若其所用方
    法，不能認為詐術，亦不致使人陷於錯誤，即不構成該罪（最高法院五十二年台
    上字第一三００號、五十三年台上字第一八一０號、四十六年台上字第二六０號
    判例參照）。
三、公訴意旨認被告涉犯刑法第二百零一條第一項偽造有價證券及同法第三百三十九
    條第一項詐欺罪嫌，無非以右揭犯罪事實業據被害人壬○○及辛○○指述歷歷，
    且被告以銀行貸款撥下後立即償還之詐詞，向壬○○借款之事，有被告親自立具
    之借據一紙附卷足憑，此外復有被告持向辛○○調現之支票一紙在卷可稽，證人
    丁○○雖到庭證述有同意被告用其名義簽發本票之事，然核證人證述同意之情節
    與被告在庭所供陳者，大相逕庭，足見證人應係事後迴護之詞，不足採信為其論
    據。
四、訊據被告坦承曾向壬○○借款，並曾簽發發票人為丁○○，面額十萬元之上開本
    票持向壬○○借款，並曾以前述面額八萬八千五百元之支票一紙，持向辛○○調
    取現金以繳交貸款，事後均未償還借款，且該支票事後亦因印章不符而遭退票等
    情不諱，核與告訴人壬○○、辛○○指述相符，復有被告立具之借據、簽發之本
    票及持向業淑華調現之支票各乙紙在卷可按。惟被告堅決否認有偽造有價證券及
    詐欺之犯行，辯稱：伊與壬○○及辛○○原本即有資金往來關係，且均有支付利
    息，此次係因週轉不靈而未能償還借款，並非存心詐欺，另所簽發之本票係有丁○○之同意，至於向辛○○調現之支票確係其夫收取運費所得之客票等語。
五、經查：
（一）被告否認有於八十五年七月九日向告訴人壬○○借得五十二萬元，辯稱：是因
      陸續借款才累積到五十二萬元，而非一次借款等語（見本院八十八年三月十八
      日筆錄）。對被告上開陳述，壬○○亦自承：當天被告僅借三十二萬元，係因
      之前有二張票未兌現，所以一併簽發該五十二萬元之借據（見本院八十八年三
      月十八日筆錄），足見公訴人謂被告於八十五年七月九日以銀行貸款撥下後後
      立即償還之詐詞，使壬○○陷於錯誤而交付五十二萬元云云，即與事實不符。
      又壬○○自承：被告自八十四年十一月二十九日起陸續向伊借得三百萬元（見
      偵卷第十八頁反面、本院八十八年三月十八日、八十八年四月十三日筆錄），
      並有借據乙紙在卷足憑（見偵卷第八頁），被告持票向其借款遭退票後，均係
      再拿一張票來處理（見本院八十八年四月十三日筆錄），被告亦曾利用其子蘇
      偉彥、蘇君恆之票向依調現（見偵卷第三十一頁），足徵被告所辯與壬○○間
      早有資金往來關係等語，應堪採信。而壬○○有向被告收取利息並自本金中先
      扣下，業據其自承在卷（見本院八十八年四月十三日筆錄）。綜上觀之，被告
      與壬○○間既早有資金往來，借貸金額甚至高達三百萬元，壬○○又從中收取
      利息，並事先要被告提出本、支票以為擔保，在前債尚未清之際，復繼續借款
      予被告，顯見其借款之目的在收取利息，其交付現金予被告時並未陷於錯誤。
      況且，被告始終否認係以銀行貸款撥下即還款為由向告訴人借款，而是因家中
      急需用錢方向壬○○借款。對此，告訴人並不爭執，且表示：「那天是被告急
      需用錢向我借三十二萬。」（見本院八十八年三月十八日筆錄），「是為了朋
      友道義才借錢予被告」（見偵卷第三十頁反面），益可證被告並無對告訴人施
      用詐術可言。另被告對前開借款始終不否認，並表示一旦貸款領出後即償還（
      見偵卷第七頁），足證被告應亦無為自己不法所有之意圖，自不得僅因被告事
      後無法清償而遽認其當初借款時係對告訴人施用詐術，並以刑法詐欺罪相繩。
（二）被告就如何向丁○○表示欲以其名義簽發本票向壬○○借款，及當天簽發該紙
      本票之情形，於偵審中均表示當天到丁○○家告知要以其名義簽發面額十萬元
      之本票，丁○○表示同意，但因要趕火車到台北，所以由被告書寫，而無暇仔
      細察看該張本票（見偵卷第二十九頁反面、本院八十八年四月十三日筆錄），
      其前後陳述一致。而證人丁○○亦結證稱：該張本票並非其簽發，係因被告欲
      向壬○○借款，方同意被告以伊名義簽發該紙本票，當時被告係在其住處簽發
      ，並將該票給伊看，然因當時要趕火車並未仔細看，（見偵卷六十六頁、本院
      八十八年五月十一日筆錄）。互核被告與證人丁○○之陳述大致相符，並無公
      訴人所指「大相逕庭」之情事。況且當時距今已二年餘，衡情，實無法完全記
      憶全部細節，縱被告與證人丁○○所述細節略有出入，亦不得以此遽認證人之
      證詞係出於事後迴護而不足採信。被告自稱平日均以「莊姐」稱呼丁○○，此
      與證人丁○○證述情節相符（見本院八十八年五月十一日筆錄），而「丁○○
      」並非一普通而易記憶之姓名，則被告在匆忙簽發本票時，誤寫為莊有財，並
      非無此可能，況丁○○當時又因趕火車而未加察看，自無從發現此錯誤。綜上
      ，關於被告曾獲丁○○授權而簽發本票一節，被告與證人丁○○證述情節大致
      相符，且被告與證人又係認識多年之好友，業據證人證述在卷（見偵卷第二十
      三頁反面、本院八十八年五月十一日筆錄），則證人授權被告簽發本票以便向
      壬○○借款，亦合於常情，被告辯稱事先經丁○○授權，應堪採信，既經係授
      權而簽發，即無偽造可言。
（三）被告固坦承於八十五年九月二十六日持上開本票至壬○○住處，向伊借得票面
      金額十萬元，惟上開本票既得發票人授權而簽發，而無任何偽造之情事，被告
      持之向壬○○借款，自不能認為係施用詐術之行為，況收受他人之客票，本應
      承擔該票無法兌現之風險，且該票能否兌現非被告所得決定，自不能以該票事
      後未獲兌現，而認被告涉有詐欺犯行。
（四）告訴人辛○○自承被告曾在伊家住過六年多，八十三年間至八十五年間互相參
與對方所招組之互助會，被告亦曾向伊借過數萬元，但都有還（見本院八十八
      年四月十三日筆錄），足徵被告與告訴人辛○○間原即有資金往來關係，且所
      借之款項均有償還。又被告稱：該票之票面金額為八萬八千五百元，然而因扣
      除所欠之會錢一萬元及八千五百元利息先扣，故實際上僅借得七萬元（見本院
      八十八年三月十八日筆錄），辛○○亦自承：「八十六年七月己○○拿一張姓
      陳的人開的票向我借八萬元」（見偵卷第十七頁反面），該票之面額既為八萬
      八千五百元，足證辛○○確係先從中扣取八千五百元充當利息。又被告始終堅
      稱該張支票係其夫黃德財替人載貨所得之客票，核與證人黃德財於偵訊中證述
      情節相符（見偵卷第六十九頁反面、第七十頁），公訴意旨雖指被告明知該張
      票來源不明而仍持向辛○○借款，然遍查全卷資料，並無任何證據足以證明公
      訴人之上開論斷，則自不得推測被告係明知該紙支票來源不明。綜上，被告既
      與辛○○早有資金往來關係，辛○○又從中獲取相當利息，則被告單純持黃德
      財所交付之客票向辛○○「借款」之行為，自不能認係施用詐術，況如前所述
      ，收受他人之客票本應承擔該票無法兌現之風險，自不得因該票事後未獲兌現
      即認被告有詐欺犯行。
六、綜上所述，被告簽發發票人為丁○○之前揭本票，既經丁○○本人授權，係屬有
    權簽發，自與無權之偽造行為不同，又被告與告訴人壬○○、辛○○間原即有資
    金往來關係，且壬○○、辛○○均有收取利息，則被告單純之借款行為，不能認
    為是施用詐術，壬○○與辛○○均未陷於錯誤。被告所辯應堪採信，故本件應係
    單純民事糾葛，應尋民事訴訟程序解決方為正辦。此外本院查無其他積極證據，
    足認被告有公訴人所指刑法第二百零一條第一項偽造有價證券罪及同法第三百三
    十九條第一項詐欺罪之犯行，既不能證明被告犯罪，揆諸首揭說明，自應為被告
    無罪之諭知，以免冤抑。
據上論斷，應依刑事訴訟法第三百零一條第一項，判決如主文。
本案經檢察官黃智勇到庭執行職務
中      華      民      國      八十八      年    五     月    廿五     日
                                    台灣苗栗地方法院刑事庭
                                        法  官  劉  興  浪
右正本證明與原本無異。
如不服本判決，應於判決送達後十日內向本院提出上訴狀（應附繕本），上訴於臺灣
高等法院臺中分院。
                                        書記官
中      華      民      國      八十八      年    五     月    廿五     日


司法院資訊處製作；財團法人民間司法改革基金會備份。
